臺灣高等法院民事判決
110年度重上國更一字第2號
上　訴　人　許少楓（原名許千瑞）
　　　　　　高陳育隨　住同上　　　　　　　　　　　
　　　　　　許彥綸　　住同上
　　　　　　許景承　　住同上
　　　　　　許廷生　　住同上
共      同
訴訟代理人　陳世英律師
複  代理人　林矜婷律師　　　　　　　　　　　
被  上訴人　新北市永和區公所
法定代理人　陳怡君　　
訴訟代理人　李玉海律師　　　　　　　　　　
　　　　　　蘇志倫律師

上列當事人間請求國家賠償等事件，上訴人對於中華民國107年8
月21日臺灣新北地方法院106年度重國字第10號第一審判決提起
上訴，經最高法院發回更審，本院於111年2月23日言詞辯論終結
，判決如下：
    主  文
原判決關於駁回上訴人後開第二項之訴部分，及訴訟費用（除確
定部分外）之裁判均廢棄。
新北市永和區公所應給付許少楓新臺幣壹佰肆拾壹萬貳仟零伍拾
玖元，及給付高陳育隨、許彥綸、許景承及許廷生各新臺幣壹佰
萬元，暨均自民國一０六年十月二十八日起至清償日止，按年息
百分之五計算之利息。
許少楓其餘上訴駁回。
第一、二審及發回前第三審訴訟費用（除確定部分外），由新北
市永和區公所負擔百分之九十，餘由許少楓負擔。
    事實及理由
一、上訴人主張：緣新北市永和區之○○橋上路燈基座下方有遭他
    人私接而原呈Ｕ字型懸掛在橋下之電線（下稱系爭電線），
    於民國104年10月21日21時30分許，經沿同市、區○○○路行經
    上開橋下之曳引車車頂扯落，而懸垂至○○○路路面。嗣高秀
    玲於同日21時54分許騎駛其所有車號000-000號普通重型機
    車（下稱系爭機車）沿○○○路（由○○區往○○區方向）行至上
    開橋下時，其機車把手因遭系爭電線勾纏而人車失控向左偏
    斜，隨即遭左後方行駛中之小客車撞上，高秀玲因而向右前
    方彈出倒地受傷，經緊急送醫後，仍於翌日凌晨1時4分許死
    亡，系爭機車亦因此受損（下稱系爭事故）。而上開○○○路
    、○○橋及其上路燈等公共設施或甚至違規附掛纜線，被上訴
    人新北市永和區公所（下稱永和區公所）均係管理或維護機
    關，卻因其欠缺管理致生系爭事故。高秀玲之配偶許少楓、
    母親高陳育隨、子許彥綸、許景承及許廷生（合稱上訴人）
    ，均因其死亡而受有非財產上損害各新臺幣（下同）100萬
    元，許少楓並支出高秀玲之醫療費2059元、喪葬費98萬4040
    元及系爭機車修理費3185元（含工資1830元，及零件5420元
    折舊後之金額1355元），計98萬9284元，永和區公所自應負
    國家賠償責任。爰依國家賠償法第2條第2項、第3條第1項規
    定，擇一求為命永和區公所給付許少楓198萬9284元，及給
    付高陳育隨、許彥綸、許景承、許廷生各100萬元，暨均自
    訴狀繕本送達翌日（即106年10月28日）起算法定遲延利息
    之判決（原審為上訴人敗訴之判決，上訴人不服提起上訴。
    未繫屬本院部分，不予贅述）。並於本院上訴聲明：㈠原判
    決駁回上訴人後開第㈡項之訴部分廢棄。㈡永和區公所應給付
    許少楓198萬9284元，及給付高陳育隨、許彥綸、許景承及
    許廷生各100萬元，暨均自訴狀繕本送達翌日起至清償日止
    按年息5%計算之利息。
二、永和區公所則以：新北市政府道路養護、管理執行計畫年度
    考評要點（下稱道路養護要點）、新北市政府橋梁附掛管線
    管理要點（下稱橋梁附掛管線要點）均非保障特定人利益之
    規範，伊雖因此被賦予行政義務，但上訴人並不因此享有相
    應之請求權，則其等自不得依國家賠償法第2條第2項規定對
    伊請求國家賠償。其次，違規附掛纜線巡查部分，因與公權
    力介入因素較為薄弱，新北市政府養護工程處（下稱新北養
    工處）於103年10月1日與光寶科技股份有限公司（下稱光寶
    公司）簽訂「民間參與節能路燈換裝暨維護契約書」（下稱
    系爭契約），光寶公司依約應負責巡查附掛纜線及造冊通知
    各區公所暨排除等作業，而伊已依新北養工處指示對光寶公
    司進行管理及督導，且伊未有經道路養護要點或其他規範懲
    處之紀錄，是伊就違規附掛纜線之管理並無欠缺。再者，系
    爭電線於102年間即懸掛在○○橋下，距系爭事故有2年，期間
    來往車輛均未曾發生事故，本件係因高秀玲騎車行經該處前
    約20分鐘，有曳引車經過而將其扯落，伊於此短促時間實無
    排除可能，對系爭事故發生亦欠缺客觀可預見性，系爭事故
    與伊未排除系爭電線顯然欠缺相當因果關係。至許少楓所請
    求之喪葬費，於超過41萬元部分並未舉證，亦無必要，且上
    訴人請求之精神慰撫金亦均過高等語，資為抗辯。並於本院
    上訴聲明：上訴駁回。
三、查，㈠新北市永和區○○橋北側編號第000000號路燈基座下方於102年1月前即遭不明人士私接系爭電線，原呈Ｕ字型垂懸在○○橋下緣，於104年10月21日21時30分許，無疏失之鄭文豪駕駛營業曳引車沿○○○路（由○○區往○○區方向）行經○○橋下時，系爭電線經該車車體扯落，而垂懸在永和區○○○路路面上。㈡高秀玲於104年10月21日21時54分許，騎駛其所有之系爭機車沿○○○路（○○區往板區行向）右側車道行至○○橋下時，遭懸垂之系爭電線勾纏住系爭機車右把手，因而人車失控向左偏斜，其旋遭左後方由無疏失之鄭容廷（經臺灣新北地方檢察署《下稱新北地檢》檢察官以104年度偵字第29851號為不起訴處分確定）駕駛之自小客車撞上，致向右前方彈出倒地受傷，經緊急送醫，仍於翌日凌晨1時4分許死亡。㈢系爭事故後，現場經警勘查結果：系爭電線一端由○○橋上開路燈基座旁之橋面引接電線管道挖開後，自橋墩空隙處銜接至○○橋下，其剪切面零亂，並以黑色膠布黏貼；又系爭電線接至○○橋下後，懸掛橫越○○橋下涵洞，並以電線圈收線於另一側橋下，未形成電源迴路，非沿槽架固定附掛，且有下垂、懸空情形，而非依橋梁附掛管線管理要點申請附掛之合法管線。㈣新北養工處於100年2月16日起將新北市市區道路（含附屬設施）之修築、改善及養護業務所定主管機關權限劃分予新北市各區公所執行，故屬於市區道路之○○○路、○○橋及其路燈，甚至違規附掛纜線之管理維護機關，均為永和區公所。㈤許少楓、高陳育隨、許彥綸、許景承、許廷生分別為高秀玲之配偶、母親及子女。㈥許少楓因高秀玲系爭事故而支出醫療費2059元、系爭機車受損之修理費7250元（含零件費用5420元及工資1830元）及至少喪葬費41萬元。㈦上訴人於本件起訴前曾向永和區公所提出國家賠償請求，惟經永和區公所拒絕賠償致協議不成立等情，有新北市政府警察局永和分局現場勘查報告、Google地圖網站街景照片、新北地檢檢察官104年度偵字第29851號不起訴處分書、相驗屍體證明書、新北養工處103年9月11日北養二字第1033117521號函及所附新北市節能路燈換裝計畫103年9月5日研討會議紀錄、107年3月22日新北養二字第1073614412號函、上訴人國民身分證、佛教慈濟醫療財團法人台北慈濟醫院（下稱慈濟醫院）醫療費用收據、天賜生命事業有限公司（下稱天賜公司）殯葬服務契約、人和圓滿服務事業有限公司（下稱人和公司）統一發票、東洋機車行免用統一發票收據、永和區公所106年8月30日新北永秘字第1062052030號函及所附拒絕賠償理由書在卷可參（見前審卷二第303至397頁、原審卷一第117至122、69、255至261、181至193、491、149至154頁、卷三第389頁），且為兩造所不爭執（見本院卷一第113至116頁），堪信為真。
四、本件應審究者為㈠永和區公所就違法附掛之系爭電線有無排
    除義務？㈡永和區公所應否就系爭事故負國家賠償責任？㈢永
    和區公所抗辯本件被害人與有過失，有無理由？㈣上訴人各
    項請求，有無理由？茲分別論述如下：
㈠、永和區公所就違法附掛之系爭電線有無排除義務？
　　⒈查系爭事故發生時之道路養護要點（新北市政府103年3月2
      5日修正發布）第1、2、6、7、8點分別規定：「新北市政
      府為…加強新北市之道路維護管理，確保通行安全，特訂
      定本要點。」「本要點考評範圍為本市各區公所轄管之道
      路。」「本要點之考評項目、內容、評分標準及考評成績
      等級、名次基準詳如…附件。」「考評成績…得作為本府編
      列預算之參考。」及「歷次考評之詳細內容應依年度考評
      表作成紀錄，並整理列冊，以利追蹤改善。」而上開附件
      之年度考評表，其有關「人行道、橋樑、地下道及路燈之
      管理維護」之考評項目，考評內容則包括「天橋、橋樑或
      地下道有無表面破損、脫漆、排水管阻塞、附屬設施損壞
      、障礙物或違規附掛纜線（處）；天橋及橋樑巡察成果（
      月）」（見原審卷二第383至385頁）。可知，新北市政府
      為加強道路維護管理並確保通行安全，特別訂定道路養護
      要點，且每年辦理考評，除考評成績作為編列預算之參考
      外，考評內容亦須做成紀錄，並列冊追蹤及改善。準此，
      新北市政府係就新北市各區之市區道路，賦予轄管之區公
      所養護及管理之義務，且各區公所養護及管理轄管道路之
      事項，明確包括違規附掛纜線之處理，俾確保道路之通行
      安全甚明。
　　⒉又橋梁附掛管線要點第1點規定：「新北市政府為管理電力
      、電信、瓦斯、自來水、輸油及其他管線事業機關（構）
      之管線附掛於橋梁，不破壞原有結構安全及妨礙觀瞻，特
      訂定本要點。」此雖係針對管線事業機關（構）附掛管線
      於橋梁之規定，然其第2點第2項、第7點尚分別規定：「
      橋梁附掛管線之管理機關，依橋梁所屬道路等級劃分，…
      市區道路橋梁為本市各區公所。」「管線機構於本市橋梁
      附掛管線，有未經核准、違反本要點規定，經管理機關通
      知限期拆除，逾期仍未拆除者，管理機關得拆除之，其拆
      除、運棄費用及有關損害賠償，得向該管線機構追償之，
      管線機構不得異議或要求任何補償。」可知，即使係管線
      事業機關（構）之管線，如有未經核准或違反上開要點規
      定，而附掛於橋梁之情事，轄管區公所即可限期拆除，若
      逾期未為拆除，區公所甚至得逕行拆除並向該管線機構追
      償相關費用及損害賠償。則非電力、電信、瓦斯、自來水
      、輸油或其他管線事業機關（構）之人，自無從依上開要
      點申請將管線附掛於橋梁，若有私接管線附掛於橋梁之情
      事，轄管區公所自得通知私接管線之人拆除或逕予拆除，
      以維公共安全。是區公所對在橋梁違規附掛之管線亦有排
      除權限。
　　⒊查系爭事故發生地點在新北市永和區○○橋下之○○○路2、3段
      間，而無論係○○橋或○○○路2、3段，均屬市區道路條例所
      規定之市區道路，此有新北養工處110年11月8日新北養一
      字第1104855777號函在卷可憑（見本院卷一第147頁）；
      且依新北養工處107年3月22日新北養二字第1073614412號
      函說明：「查市區道路條例第3條規定：市區道路附屬工
      程包含連接道路之橋樑等，本府於100年2月16日起將本市
      市區道路維護權責劃分由各區公所執行，故101年本市○○
      橋附掛纜線及該橋樑管轄單位為永和區公所。」等語（見
      原審卷三第389頁），可知，永和區公所自100年2月16日
      起，即為其轄內之○○○路、○○橋及附掛管線之管理維護機
      關，此亦為兩造所不爭執（上開不爭執事項㈣，見本院卷
      一第114至115頁），永和區公所甚至不否認其有依前述道
      路養護要點及橋梁附掛管線要點執行之行政義務（見本院
      卷一第247至254頁）。另系爭電線係於102年1月前，即遭
      不明人士私接，原呈Ｕ字型垂懸在○○橋下緣等情，有卷附G
      oogle地圖網站之街景照片可憑（見原審卷第117至118頁
      ），且為兩造所不爭執（上開不爭執事項㈠，見本院卷一
      第113至114頁）。則永和區公所就○○橋經違規附掛之系爭
      電線，自有予以排除以確保通行安全之義務甚明。
㈡、永和區公所應否就系爭事故負國家賠償責任？
　　⒈按公有公共設施因設置或管理有欠缺，致人民生命、身體
      或財產受損害者，國家應負損害賠償責任。國家賠償法第
      3條第1項定有明文。而此國家賠償責任，係採無過失主義
      ，即以該公共設施之設置或管理有欠缺，並因此欠缺致人
      民受有損害為其構成要件，非以管理或設置機關有過失為
      必要（最高法院85年度台上字第2776號裁判要旨參照）。
      又所謂公共設施之設置有欠缺，係指公共設施建造之初，
      即存有瑕疵而言；管理有欠缺，係指公共設施建造後，未
      妥善保管或因其他情事發生瑕疵，而於瑕疵發生後怠於適
      時修護而言（最高法院102年度台上字第1494號判決意旨
      參照）。次按國家損害賠償，除依本法規定外，適用民法
      規定，國家賠償法第5條亦有明定。而不法侵害他人致死
      者，對於支出醫療及增加生活上需要之費用或殯葬費之人
      ，亦應負損害賠償責任。不法侵害他人致死者，被害人之
      父、母、子、女及配偶，雖非財產上之損害，亦得請求賠
      償相當之金額。另不法毀損他人之物者，被害人得請求賠
      償其物因毀損所滅少之價額。則為民法第192條第1項、第
      194條及第196條所分別明定。準此，永和區公所若應依國
      家賠償法第3條第1項規定負國家賠償責任，上訴人自得依
      上開規定請求永和區公所賠償。
　　⒉查道路養護要點第1點既明定「確保通行安全」之規範目的
      ，且區公所依該要點就轄管道路之養護及管理事項包括違
      規附掛纜線之排除，是違規附掛纜線之存在將妨礙通行安
      全或有影響通行安全之虞，乃顯而易見之事。又系爭電線
      於102年1月前即遭不明人士私接，原呈Ｕ字型垂懸在○○橋
      下緣，業如前述，其可能因風吹雨淋或車輛行經碰觸或拉
      扯等因素，而逐漸下垂或垂落至下方○○○路上，致影響行
      車安全，自屬客觀可預見之事。再如前所述，永和區公所
      自100年2月16日起即為其轄內之○○橋及其下方○○○路之管
      理維護機關，就久懸在○○橋下緣、○○○路上方之系爭電線
      有排除之義務，則其對上開客觀可預見情事，自無從諉為
      不知。然系爭事故係於104年10月21日發生，有新北市政
      府警察局永和分局104年11月18日新北警永交字第1043361
      365號函所附系爭事故資料可憑（見原審卷一第19至65頁
      ），系爭電線則於102年1月前即遭不明人士私接，是永和
      區公所就懸在○○橋下緣之系爭電線，至少有長達2年9個月
      期間，任其持續存在而未予排除，終因曳引車行經該處而
      將其扯落，使其懸垂至○○○路車行路面上，致約20餘分鐘
      後行經該處之高秀玲所騎機車之把手遭勾纏而失控，因而
      發生系爭事故，乃永和區公所長期未依上開規範排除違規
      附掛之系爭電線，其就有確保通行安全必要之○○橋下供公
      眾通行之○○○路公共設施，管理自有欠缺。
　　⒊永和區公所雖辯稱違規附掛纜線巡查部分，新北養工處於1
      03年10月1日與光寶公司簽訂系爭契約，光寶公司應負責
      巡查附掛纜線及造冊通知各區公所暨排除等作業，其已對
      光寶公司進行管理及督導，就違規附掛纜線之管理並無過
      失云云，並舉系爭契約、光寶公司服務建議書、新北養工
      處104年8月10日新北養二字第1043112013號函及104年7月
      16日新北養二字第1043104528號函、永和區公所路燈換裝
      現場查（抽）驗紀錄及評核得點第四季回覆表、光寶公司
      工作日誌及月報表等為證。惟查：　
　　  ⑴、有關光寶公司依約應履行之事項，系爭契約第1.1.1條
          ：「契約範圍：依據本契約之規定，乙方（即光寶公
          司）應自本案甲方（即新北養工處）通知之開工日開
          始起辦理下列事項：⒈於1年內將本市南區之路燈換裝
          為節能燈具。⒉維護本市南區之路燈，為期6年。」而
          第7.1.8條則約定：「除本契約另有規定者外，換裝
          前，乙方應對本契約之路燈（包含路燈清冊所載他案
          保固路燈以及非冊列路燈）及其各項維護設施、設備
          、器材、線路負有維護、保養、修繕、巡查之義務，
          換裝後，應即納入上述維護範圍。」（見前審卷一第
          399至404、420頁），可知光寶公司依約應履行之事
          項為「路燈換裝為節能燈具」及「維護路燈6年」，
          而於其換裝路燈前後，均有就路燈及其各項維護設施
          、設備、器材、線路負維護、保養、修繕及巡查之義
          務，然未見有關私接電線之處理，亦係屬光寶公司應
          負責事項之約定。
　　  ⑵、又關於路燈之範圍以及光寶公司需達成果，系爭契約
          第八章附件1「成果規範」第3條第14款約定：「路燈
          ：由台電端至燈頭，包含開關箱、硬體設備（燈具、
          點滅器、計時器、燈桿、燈桿基座、螺栓、防水鐵盒
          、漏電斷路器、安定器、電源供應器、無熔線斷路器
          …等）及線路（接地設施、電線、PVC管、鐵管、導線
          管…等）。」另第5條之成果基本要求，則係以燈具品
          質、報修比率、重複故障率、1999及路燈管理系統處
          理時效（路燈未關、路燈發光異常）、災害緊急搶修
          、絕源性能、路燈管理系統資料正確性及服務滿意度
          等事項，作為績效指標，亦未提及有關私接電線之處
          理（系爭契約第八章附件2「績效評核作業規則」亦
          同，見原審卷二第121至126、131至149頁）。是非屬
          路燈或其相關設施範圍之私接電線，未見經納入上開
          成果規範，是否屬光寶公司應予巡查或應予排除之項
          目，已非無疑。
　　  ⑶、永和區公所固又以光寶公司服務建議書敘明：「換裝
          期間：解決…電線外露及非法外接引電等，在做路燈
          清查時就能一併的發掘問題並予以處理，以避免…感
          電等危險狀況發生。」而抗辯非法外接引電部分亦屬
          光寶公司應負責範圍云云（見本院卷一第257頁、原
          審卷一第270、365頁）。然查：
　　　　　①、上開服務建議書所載內容，核與被上訴人所援引
              之新北養工處104年8月10日新北養二字第104311
              2013號函所載：「為防止感電事件發生…請貴公
              司（光寶公司）於巡察、維修時發現路燈或迴路
              開關箱遭不明線路纏繞、接電時，造冊後通知各
              區公所並配合改善事宜…副本函送各區公所，請
              貴所接獲承商通知上述事項時，邀集相關單位限
              期改善，屆時如未改善，原則請一律以剪除方式
              處理。」（見本院卷一第283頁）意旨一致。亦
              即，此僅係為預防外露電線或非法外接電線發生
              感電危險，而期待光寶公司在巡查路燈等相關設
              備時，如發現有不明線路或非法外接引電線路之
              情事，則造冊供區公所為排除之處理，尚非光寶
              公司依約有排除不明線路或非法外接引電線路之
              義務。
　　　　　②、況且，若光寶公司依系爭契約就不明線路或非法
              外接引電線路有排除義務，則契約另一造之新北
              養工處就此逕請求光寶公司剪除即可，實無可能
              在上開同一函文中，反另責成各區公所「邀集相
              關單位限期改善」及「屆時如未改善，以剪除方
              式處理」，與前揭橋梁附掛管線管理要點第7點
              有關區公所就橋梁非法附掛管線得「通知限期拆
              除，逾期仍未拆除者，管理機關得拆除之」之規
              定，不謀而合。足見，系爭契約並未免除區公所
              依道路養護要點及橋梁附掛管線要點、為確保通
              行安全，就轄管市區道路之違規附掛纜線應予排
              除之義務。被上訴人依前揭光寶公司服務建議書
              及新北養工處函文，主張違規附掛纜線亦屬光寶
              公司應排除之範圍，而非其應負責事項云云，自
              非可採。
　　  ⑷、永和區公所又提出新北養工處104年7月16日新北養二
          字第1043104528號函、其路燈換裝現場查（抽）驗紀
          錄及評核得點第四季回覆表、光寶公司工作日誌及月
          報表等，資為其已對光寶公司進行管理及督導之論據
          。然前述新北養工處函文，僅係函知各區公所就光寶
          公司提送路燈換裝清冊辦理「路燈是否確已換裝完成
          」抽查作業及協助調查「是否還有不在路燈管理系統
          內之路燈尚未換裝」等事項（見本院卷一第303至305
          頁）；而永和區公所路燈換裝現場查（抽）驗紀錄及
          評核得點第四季回覆表，亦僅係其就路燈換裝完成與
          否之抽查紀錄及照片，及其依系爭契約第八章附件1
          「成果規範」第5條之績效指標所為評核、滿意度之
          問卷及維修紀錄等資料（見本院卷一第307至325頁）
          ；另光寶公司之工作日誌及月報表則僅就路燈是否正
          常及完整等各個檢查項目而為記錄（見本院卷一第32
          7至340頁），亦全未提及或列有關於違規附掛纜線應
          予處理之項目。則永和區公所依上開資料，就系爭電
          線久懸在○○橋下影響通行安全，辯稱其管理並無欠缺
          ，難謂可採。　　　
　　⒋永和區公所雖另辯稱系爭電線於102年間即已懸掛在○○橋下
      ，距系爭事故有2年，係因高秀玲騎駛機車行經該處前約2
      0分鐘，有曳引車經過而將其扯落，其對系爭事故之發生
      欠缺客觀可預見性，且系爭電線經曳引車扯落至系爭事故
      發生僅約20分鐘，其無排除而避免事故之可能性，即系爭
      事故與其未排除系爭電線，顯然欠缺相當因果關係云云。
      惟查：
　　　⑴按人民依國家賠償法第3條第1項之規定請求國家賠償時
        ，須人民之生命、身體或財產所受之損害，與公有公共
        設施之設置或管理之欠缺，具有相當因果關係。亦即在
        公有公共設施因設置或管理有欠缺之情況下，依客觀之
        觀察，通常會發生損害者，即為有因果關係，如必不生
        該等損害或通常亦不生該等損害者，則不具有因果關係
        （最高法院102年度台上字第1494號、95年度台上字第9
        23號、88年度台上字第62號、84年度台上字第1004號裁
        判要旨參照）。
　　　⑵查道路養護要點第1點明定「確保通行安全」之規範目的
        ，而永和區公所依該要點，就久懸在○○橋下緣及○○○路
        上方之系爭電線有排除義務，均如前述，且其此義務並
        非因系爭電線經曳引車扯落至○○○路路面才發生。若永
        和區公所在系爭事故發生前，於系爭電線懸垂在○○橋下
        長達至少2年9個月期間（且至少經歷新北市政府依道路
        養護要點進行2次年度考評），盡早予以排除，高秀玲
        即不致遭垂落至○○○路路面之系爭電線勾纏其所騎機車
        把手而發生系爭事故。
　　　⑶又違規附掛之系爭電線，可能因風吹雨淋或車輛行經碰
        觸或拉扯等因素，而逐漸下垂或甚至垂落至下方○○○路
        上，致影響行車安全，屬客觀可預見之事，亦如前述。
        而永和區公所卻長期未將系爭電線排除，則系爭電線因
        前述各種原因垂落至○○○路路面，致危及不特定用路人
        之通行安全，乃遲早之事。是永和區公所因對○○橋及○○
        ○路欠缺管理，而未盡早排除系爭電線，依客觀之觀察
        ，通常即會肇致用路人損害。乃系爭事故與永和區公所
        前揭管理欠缺，自有相當因果關係。
　　　⑷據上所述，永和區公所抗辯其對系爭事故之發生欠缺客
        觀可預見性及避免可能性，即其未將系爭電線排除與系
        爭事故發生並無因果關係云云，自非可採。
　　⒌永和區公所就○○橋經違規附掛之系爭電線，既有排除以確
      保通行安全之義務，卻未盡早排除，其就有確保通行安全
      而應排除違規附掛之系爭電線之○○橋下供公眾通行之○○○
      路公共設施之管理有所欠缺，且系爭事故之發生與永和區
      公所之管理欠缺有相當因果關係，則上訴人依國家賠償法
      第3條第1項規定，請求永和區公所就系爭事故負國家賠償
      責任，自屬有據。
　　⒍又上訴人依國家賠償法第3條第1項規定所為請求，既有理
      由，其併依同法第2條第2項規定，請求擇一判決部分（見
      本院卷一第112頁、卷二第182頁），即無再予審究之必要
      ，附此敘明。　　
㈢、永和區公所抗辯本件被害人與有過失，有無理由？　　　　
　　⒈按過失相抵，係指損害之發生或擴大，被害人與有過失而
      言。亦即被害人之過失行為與加害人之加害行為共同成立
      同一損害，或加害行為之損害發生後因被害人之過失行為
      ，致其損害擴大，是必被害人有過失，方有過失相抵原則
      之適用（最高法院91年度台上字第841號判決意旨參照）
      。
　　⒉查系爭事故發生在夜晚及光線昏暗之○○橋下，此參前述新
      北市政府警察局永和分局現場勘查報告就現場監視器錄影
      畫面擷取照片足知（見前審卷二第321至339頁）。又據證
      人即參與系爭事故現場勘查之警察陳麒任於本院前審證述
      ：從監視器畫面中看不出曳引車過去火光之後，在事故發
      生前，有其他機車騎過去而閃避的畫面等語；及證人即另
      名參與現場勘查之警察陳泰宏於本院前審證述：看監視器
      中曳引車經過有火花，再看另一部監視器，發現曳引車經
      過之後電線就垂下來，但因為夜間光線昏暗沒有辦法明確
      看到該電線的存在；電線掉下來到事故發生前，從影像上
      無法看清楚有其他機車或汽車經過閃躲的情況，但有看到
      線在搖晃等語（見前審卷二第278至280頁）。可知，系爭
      電線經曳引車扯落後，對行經該路段之機車駕駛人，因夜
      晚及光線昏暗之環境，而無即時注意系爭電線垂懸至○○○
      路路面影響行進之可能性。永和區公所復未舉證高秀玲對
      系爭事故之發生有何應注意、能注意而未注意之情事，則
      其抗辯上訴人應承擔高秀玲之與有過失，而有過失相抵原
      則適用云云，即無足取。
㈣、上訴人各項請求，有無理由？　　　　
　  ⒈許少楓請求醫療費用部分：
　　　許少楓主張其就高秀玲因系爭事故，而支出醫療費用2059
      元，業據其提出慈濟醫院之醫療費用收據存卷為證（見原
      審卷一第187至189頁），且為永和區公所所不爭執（上開
      不爭執事項㈥，見本院卷一第115頁）。而永和區公所就系
      爭事故，既應負國家賠償責任，則許少楓請求永和區公所
      賠償其上開支出之醫療費用，自屬有據。
    ⒉許少楓請殯葬費用部分：
　　　許少楓主張其就高秀玲因系爭事故而支出殯葬費98萬4040
      元，固據其提出天賜公司殯葬服務項目規格更添品項單、
      殯葬服務契約及項目規格單、人和公司統一發票為證（見
      原審卷一第191至192、419至421頁）。惟許少楓所主張之
      殯葬費金額，除前揭天賜公司殯葬服務契約所約定之價額
      20萬元及人和公司統一發票所列塔位之21萬元，合計41萬
      元，為永和區公所所不爭執（上開不爭執事項㈥，見本院
      卷一第115頁），而堪予認定外，其餘則為永和區公所所
      否認。查許少楓就除上開41萬元殯葬費之其餘57萬4040元
      部分（即98萬4040元－41萬元＝57萬4040元），僅提出上開
      殯葬服務項目規格更添品項單供參，然此品項單未如前述
      殯葬服務契約，係經許少楓與天賜公司雙方簽署，許少楓
      亦未能舉證其確有此部分殯葬費之支出，則其此部分主張
      ，即難遽採。從而，許少楓依國家賠償法第5條及民法第1
      92條第1項規定，請求永和區公所賠償其支出之殯葬費用
      ，於41萬元部分，於法有據，逾此部分之請求，即屬無據
      。　　　　　　　
    ⒊許少楓請求機車修理費部分：
      ⑴、按繼承人有數人時，在分割遺產前，各繼承人對於遺
          產全部為公同共有，為民法第1151條所明定。而同法
          第1164條所定之遺產分割，乃以整個遺產為一體，以
          廢止或消滅對於該整個遺產之公同共有關係為目的。
          又公同共有物之處分及其他之權利行使，除法律另有
          規定外，應得公同共有人全體之同意；此規定於所有
          權以外之財產權，由數人共有或公同共有者準用之。
          為民法第828條第3項及第831條所分別明定。
      ⑵、查許少楓主張系爭機車係高秀玲所有，固為永和區公
          所所不爭（上開不爭執事項㈥，見本院卷一第114頁）
          。惟許少楓並未舉證高秀玲之遺產（包括系爭機車及
          因系爭事故受損之損害賠償請求權）業經全體繼承人
          分割，而系爭機車分歸許少楓所有，復未舉證全體繼
          承人均同意由許少楓行使系爭機車因系爭事故受損之
          損害賠償請求權。揆之前揭說明，許少楓尚無從單獨
          請求永和區公所賠償系爭機車因系爭事故受損之修理
          費用及由其個人受領，是其此部分請求，尚難准許。
    ⒋上訴人請求非財產上損害賠償部分：
      ⑴、按精神慰撫金之賠償，係在撫慰被害人或與被害人具
          有一定親屬關係者精神上所受之痛苦，其核給之標準
          固與財產上損害之計算不同，然非不可斟酌雙方身分
          資力與加害程度，及其他各種情形核定相當之數額（
          最高法院51年度台上字第223號裁判要旨參照）。
      ⑵、本院審酌許少楓、高陳育隨分別為高秀玲之配偶及母
          親，許彥綸、許景承及許廷生則均為高秀玲之子（上
          開不爭執事項㈤，見本院卷一第114頁），其等均因系
          爭事故痛失至親，精神上自受有相當之傷痛；又許少
          楓為00年生、高工畢業、曾擔任計程車駕駛，104年
          及105年所得分別為1萬4001元及1萬1180元，名下有
          不動產23筆及車輛1台；高陳育隨為00年生，國小結
          業，104年及105年投資及存款所得各為5676元及5124
          元，名下有1筆建地、22筆田賦；許彥綸為00年生、
          中學畢業、104年及105年所得分別為5萬6109元及638
          1元；許景承為00年生、○○工商畢業，104年所得3萬0
          424元，許廷生為00年生，○○工商畢，名下無財產，
          有上訴人之書狀及財政部綜合所得稅各類所得清單可
          稽（見原審卷三第253至275頁）；以及永和區公所就
          公共設施欠缺管理之情節，上訴人所受精神痛苦暨系
          爭事故發生之經過等情狀，認上訴人各請求賠償非財
          產上之損害100萬元，應屬適當。
　  ⒌依上所述，許少楓得請求之部分包括醫療費2059元、喪葬
      費41萬元及非財產上之損害賠償100萬元，合計141萬2059
      元【計算式：2059元＋41萬元＋100萬元＝141萬2059元】，
      高陳育隨、許彥綸、許景承、許廷生得請求非財產上之損
      害賠償各100萬元。許少楓逾前述範圍之請求，則屬無據
      。
五、綜上所述，上訴人依國家賠償法第3條第1項規定，請求永和
    區公所給付許少楓141萬2059元，及給付高陳育隨、許彥綸
    、許景承及許廷生各100萬元，暨均自訴狀繕本送達翌日（
    即106年10月28日，見原審卷一第219頁送達證書）起至清償
    日止，按年息5%計算之利息，為有理由，應予准許，逾此範
    圍之請求，為無理由，不應准許。原審就上開應准許部分，
    為上訴人敗訴之判決，尚有未洽，上訴人就此部分指謫原判
    決不當，求予廢棄改判，為有理由，爰由本院將此部分廢棄
    ，並改判如主文第2項所示。至許少楓之請求不應准許部分
    ，原審為其敗訴之判決，理由雖與本院容有不同，但結論並
    無二致，仍應予維持，許少楓以前詞指謫原判決此部分不當
    ，求予廢棄，為無理由，應駁回其此部分之上訴。
六、本件事證已臻明確，兩造其餘之攻擊或防禦方法及所用之證
    據，經本院斟酌後，認為均不足以影響本判決之結果，爰不
    逐一論列，併此敘明。
七、據上論結，本件上訴為一部有理由、一部無理由。爰判決如
    主文。
中　　華　　民　　國　　111 　年　　3 　　月　　23　　日
                    民事第九庭   
                        審判長法  官  楊絮雲
                              法  官  郭顏毓
                              法  官  陳賢德
正本係照原本作成。
上訴人不得上訴。
被上訴人如不服本判決，應於收受送達後20日內向本院提出上訴
書狀，其未表明上訴理由者，應於提出上訴後20日內向本院補提
理由書狀（均須按他造當事人之人數附繕本）上訴時應提出委任
律師或具有律師資格之人之委任狀；委任有律師資格者，另應附
具律師資格證書及釋明委任人與受任人有民事訴訟法第466 條之
1第1項但書或第2項所定關係之釋明文書影本。
中　　華　　民　　國　　111 　年　　3 　　月　　24　　日
　　　　　　　　　　　　   　書記官  張佳樺